【裁判字號】    99,裁,1789
【裁判日期】    990819
【裁判案由】    聲請假處分
【裁判全文】
最  高  行  政  法  院  裁  定
                                      99年度裁字第1789號
抗  告  人  甲○○○○○○○○
上列抗告人因與相對人嘉義市政府間聲請假處分事件，對於中華
民國99年6月8日高雄高等行政法院99年度全字第7號裁定，提起
抗告，本院裁定如下︰
    主  文
抗告駁回。
抗告訴訟費用由抗告人負擔。
    理  由
一、按抗告法院認抗告為不合法或無理由者，應為駁回抗告之裁
    定。次按「（第1項）公法上之權利因現狀變更，有不能實
    現或甚難實現之虞者，為保全強制執行，得聲請假處分。（
    第2項）於爭執之公法上法律關係，為防止發生重大之損害
    或避免急迫之危險而有必要時，得聲請為定暫時狀態之處分
    。」行政訴訟法第298條第1項、第2項定有明文。該條第1項
    所謂「有不能實現或甚難實現之虞者」，係指公法上之權利
    因現狀之變更，嗣後權利人雖經確定得行使其權利，亦無從
    實現或雖非不能實現，但其實現極為困難者而言。故若公法
    上之權利，其現狀不致變更，或雖可能變更，但其變更對聲
    請人行使該權利無影響者，則其假處分之聲請，即不應准許
    。又此條項所稱權利，係專指聲請人之權利而言，必須聲請
    者個人之權利有保全必要，始具備權利保護要件，民眾訴訟
    性質之假處分無存在餘地；該法條第2項之定暫時狀態處分
    ，其最終目的在保全將來判決內容之實現，聲請人於得有定
    暫時狀態之處分裁定後，在本案執行前，可依該裁定所定暫
    時狀態實現其權利，是其以有爭執之公法上法律關係，亦即
    公法上金錢請求以外，適於為行政訴訟標的，而有繼續性者
    ，為防止發生重大之損害或避免急迫之危險而有必要時，始
    足當之。如聲請人主張者並非公法上之權利，或無繼續性之
    公法上法律關係者，即無據以聲請假處分或定暫時狀態處分
    可言。
二、原裁定係以：文化資產保存法（下稱文資法）第12條規定：
    「主管機關應普查或接受個人、團體提報具古蹟、歷史建築
    、聚落價值建造物之內容及範圍，並依法定程序審查後，列
    冊追蹤。」；第15條第3項規定：「建造物所有人得向主管
    機關申請登錄歷史建築，主管機關受理該項申請，應依法定
    程序審查之。」，明定僅建造物所有人得提出歷史建物登錄
    申請，係因歷史建物之登錄對所有人權益影響甚大，如非建
    造物所有人提出歷史建物之登錄，則屬文資法第12條規定之
    「接受個人、團體提報具歷史建築價值建造物」，主管機關
    應調查提具歷史建築價值建造物之內容及範圍，建立檔案列
    冊處理，以利後續追蹤，其法律性質為事實行為，對外並不
    發生法律效果。個人或團體之提報僅係促請主管機關發動審
    查程序之事實行為，提報人並無當然取得公法上之權利。抗
    告人並非系爭建物之所有人，其申請就系爭建物申請登錄為
    歷史建築，揆諸前開法律規定，自無請求權至明。核其申請
    ，僅屬文資法第12條之列冊追蹤程序，以促使相對人發動歷
    史建築登錄審查程序，至相對人是否重新啟動古蹟指定審查
    程序或最終審議結果為何，均屬相對人之職權，抗告人並無
    權利或法律上利益受有損害之情形，故抗告人並非公法上之
    權利人，亦無與相對人存在繼續性之公法上法律關係，自無
    據以聲請假處分及定暫時狀態處分之可言，乃駁回抗告人之
    聲請。
三、抗告意旨略謂：日本住民訴訟制度對於有損住民權益之行政
    處分允許提起住民訴訟，我國亦同意該觀念，甚至有保護鄰
    人日照權之判決。系爭嘉義郡役所建物是公共財產，有別於
    一般私人所有，其處分應受公益之限制，抗告人自得聲請定
    暫時狀態假處分，應具有保護規範理論之適用，當地居民當
    然具法律所要保護之權益，原裁定拘泥形式建物所有權登記
    名義，罔顧文資法立法精神及目的係在保護文化資產，認抗
    告人非系爭建物之所有人，無權申請就系爭建物申請登錄為
    歷史建築，抗告人並無權利或法律上利益受有損害之情形，
    非公法上之權利人，亦無與相對人存在繼續性之公法上法律
    關係，無權聲請假處分，於法有違，為防止系爭建物遭不當
    拆除，有避免重大損害及急迫危險，確有聲請定暫時狀態處
    分之必要等語，為其理由。
四、本院查：原裁定已說明依文資法第15條第3項明定僅建造物
    所有人得提出歷史建物登錄申請，係因歷史建物之登錄對所
    有人權益影響甚大，如非建造物所有人提出歷史建物之登錄
    ，則屬文資法第12條規定之「接受個人、團體提報具歷史建
    築價值建造物」，主管機關應調查提具歷史建築價值建造物
    之內容及範圍，建立檔案列冊處理，以利後續追蹤，其法律
    性質為事實行為，對外並不發生法律效果。個人或團體之提
    報僅係促請主管機關發動審查程序之事實行為，提報人並無
    當然取得公法上之權利。抗告人並非系爭建物之所有人，無
    權申請就系爭建物申請登錄為歷史建築。其申請僅屬文資法
    第12條之列冊追蹤程序，以促使相對人發動歷史建築登錄審
    查程序，至相對人是否重新啟動古蹟指定審查程序或最終審
    議結果為何，均屬相對人之職權，抗告人並無權利或法律上
    利益受有損害之情形，故抗告人並非公法上之權利人，亦無
    與相對人存在繼續性之公法上法律關係，自無據以聲請假處
    分及為定暫時狀態之處分可言。揆諸首開規定及說明，其聲
    請自與行政訴訟法第298條第1項、第2項規定不符，原裁定
    駁回其聲請，於法並無不合。本件抗告意旨指摘原裁定為不
    當，求予廢棄原裁定，難認為有理由，應予駁回。
五、據上論結，本件抗告為無理由，依行政訴訟法第104條、民
    事訴訟法第95條、第78條，裁定如主文
中    華    民    國    99    年    8     月    19    日
                    最高行政法院第二庭
                        審判長法官  鍾  耀  光
                              法官  劉  介  中
                              法官  黃  秋  鴻
                              法官  黃  淑  玲
                              法官  鄭  小  康

以  上  正  本  證  明  與  原  本  無  異
中    華    民    國    99    年    8     月    19    日
                              書記官  王  史  民

司法院資訊處製作；財團法人民間司法改革基金會備份。
